【裁判字號】    95,智上,22
【裁判日期】    970129
【裁判案由】    侵權行為損害賠償
【裁判全文】
臺灣高等法院民事判決                  95年度智上字第22號
上  訴  人    庚○○
              壬○○
              丑○○
              辛○○
              子○○
              癸○○
              甲○○
              乙○○
              丙○○
兼共    同
訴訟代理人    丁○○
上  訴  人    千鶴印刷股份有限公司
法定代理人    戊○○
兼訴訟代理人  己○○
上列當事人間侵權行為損害賠償事件，兩造對於中華民國95 年3
月31日台灣台北地方法院94年度智字第51號第一審判決各自提起
上訴，本院於97年1 月15日言詞辯論終結，判決如下：
    主      文
原判決關於駁回上訴人庚○○、壬○○、丑○○、辛○○、子○
○、癸○○、乙○○、甲○○、丙○○、丁○○後開第二項之訴
部分暨訴訟費用（確定部分除外）之裁判均廢棄。
上訴人千鶴印刷股份有限公司、己○○應再連帶給付上訴人庚○
○、壬○○、丑○○、辛○○、子○○各新台幣貳萬伍仟元；癸
○○、乙○○、甲○○、丙○○新台幣伍仟元；丁○○新台幣壹
拾柒萬伍仟元，及均自民國九十四年九月二日起至清償日止，按
週年利率百分之五計算之利息。
上訴人庚○○、壬○○、丑○○、辛○○、子○○、癸○○、乙
○○、甲○○、丙○○、丁○○其餘上訴及上訴人千鶴印刷股份
有限公司、己○○之上訴均駁回。
第一、二審訴訟費用 (確定部分除外)， 由上訴人庚○○、壬○
○、丑○○、辛○○、子○○、癸○○、乙○○、甲○○、丙○
○、丁○○負擔二分之一，餘由上訴人千鶴印刷股份有限公司、
己○○連帶負擔。
    事實及理由
一、上訴人丁○○、庚○○、壬○○、丑○○、辛○○、子○○
    、癸○○、乙○○、甲○○、丙○○（下稱丁○○等人）起
    訴主張：伊等為如附表所示鳥類攝影圖片著作權人，依法享
    有該等著作之重製權及姓名表示權。上訴人千鶴印刷股份有
    限公司（下稱千鶴公司）原法定代理人己○○未經授權或同
    意，竟受原審同案被告美國許氏人參企業公司（即Hsus
    Ginseng Enterprises, Inc. ，下稱許氏人參公司）委託，
    使用如附表所示圖片，印製「2000許氏參業集團千禧年特別
    版─野鳥月曆續集」（下稱「2000許氏月曆」），且未標明
    各著作權人姓名，侵害伊等之著作財產權及著作人格權，爰
    依民法第28條、第184 條前段、後段、著作權法第85條、第
    88 條 第1 項、第89條規定，請求判命千鶴公司、己○○連
    帶給付丁○○新台幣（下同）105 萬元、連帶給付庚○○、
    壬○○、丑○○、辛○○及子○○各15萬元、連帶給付癸○
    ○、乙○○、甲○○及丙○○15萬元，並請求己○○、千鶴
    公司負擔費用將判決登報一天。
二、上訴人千鶴公司、候敏雄則以：伊自丁○○提供60多張底片
    中，挑選系爭圖片印製「2000許氏月曆」，除已支付丁○○
    、丑○○、辛○○等人權利金外，更取得子○○提供之授權
    書，且「2000許氏月曆」係贈品非商品，應不構成侵害著作
    權等語，資為抗辯。
三、原審對於丁○○等人之請求，判決：(一)己○○、千鶴公司應
    連帶給付丁○○21萬元，連帶給付庚○○、壬○○、丑○○
    、辛○○、子○○各3 萬元，連帶給付癸○○、乙○○、甲
    ○○及丙○○3 萬元，並均自94年9 月2 日起至清償日止，
    按週年利息5%計算之利息。(二)其餘之訴駁回。庚○○等人就
    其敗訴部分，提起部分上訴，求為廢棄原審後開不利其等之
    判決，千鶴公司、候敏雄應連帶再給付丁○○70萬元，連帶
    再給付庚○○、壬○○、丑○○、辛○○、子○○各10萬元
    ，連帶再給付癸○○、乙○○、甲○○及丙○○10萬元，及
    均自94年9 月2 日起至清償日止按年息5%計算之利息。己○
    ○、千鶴公司則聲明：上訴駁回。己○○、千鶴公司就其敗
    訴部分亦不服，提起上訴，求為廢棄原審不利其等之判決，
    並駁回丁○○等人在第一審之訴及假執行之聲請。丁○○等
    則聲明：上訴駁回。
四、兩造不爭執事項（見本院卷第264頁）：
    (一)（88、89年間）己○○任千鶴公司法定代理人，接受許氏
      人參公司委託，印製「2000許氏月曆」。
    (二)「2000許氏月曆」封面及1 至12月所使用之圖片及著作權
      人詳如附表所示。
    (三)己○○因印製「2000許氏月曆」違反著作權法等案件，經
      臺灣臺北地方法院92年度訴字第71號、93年度訴字第574
      號及本院94年度上訴字第1532號、最高法院95年度台上字
      第2349號判決侵害他人之著作財產權、行使變造私文書有
      罪（下稱刑事案件）確定在案。
五、兩造同意依民事訴訟法第270條之1第1項第3款規定，整理並
    協議簡化爭點為：(一)丁○○等人是否授權千鶴公司使用系爭
    圖片印製「2000許氏月曆」？(二)如千鶴公司確有侵害丁○○
    等人之著作權，應賠償金額若干為適當？（見本院卷第265
    頁），茲分述如下：
  (一)丁○○等人是否授權千鶴公司使用系爭圖片印製「2000許氏
    月曆」？
    千鶴公司抗辯：系爭圖片係由丁○○提供，除已支付費用予
    丁○○、丑○○、辛○○外，另取得子○○之授權書云云，
    固據提出支付單、支票影本3 紙為證，惟蘇福貴等否認授權
    ，丁○○亦否認曾獲得任何人授權或交付非自己的作品予千
    鶴公司等語，經查：
    (1)千鶴公司提出之支付單記載：受付單位丁○○、89年1 月
      4 日、摘要說明欄內依序有「鳥的三角桌曆 (2000) 」、
      「許氏人參月曆）共12張」、「版權費20,000」、「丁○
      ○」等字樣（見本院卷第39頁）。其左上角受付單位「丁
      ○○」、右上角「89年1 月4 日」與摘要說明欄內「鳥的
      三角桌曆 (2000) 」、「版權費20,000」、支票日期欄內
      「89、1 、4 」等字樣，其字跡墨色反應相同；「鳥的三
      角桌曆 (2000) 」與「版權費20, 000 」二行間，另有一
      行「 (許氏人參月曆）共12張」，該記載與前開「鳥的三
      角桌曆 (2000) 」等字跡墨色反應不同，且「許氏人參」
      、「月曆」、「共12張」等三部分字跡彼此墨色亦不相同
      ，有法務部調查局鑑定通知書附刑事案件卷可按（見刑事
      案件原審卷(一)第277 頁）；證人廖麗萍即千鶴公司會計於
      刑事案件中證稱：支付單係依己○○指示填寫，先寫「鳥
      的三角桌曆」後，再補寫「許氏人參月曆」，最後才補「
      共12張」（見刑事原審卷(一)第243 、250 頁）；而己○○
      因指示不知情之廖麗萍，在該支付單「鳥的三角桌曆（20
      00年）」、「版權費20,000」間，增加記載「許氏人參月
      曆共12張」等字樣，變造該支付單之事實，經臺灣臺北地
      方法院以92年度訴字第71號、93年度訴字第574 號及本院
      94年度上訴字第1532號刑事案件判決確定，亦經本院調閱
      查核明確，足證丁○○指稱授權附表編號及
      另外4張攝影著作共10張，權利金2萬元，用以印製「2000
      年台灣野鳥三角桌曆」（下稱「2000三角桌曆」），非授
      權印製「2000許氏月曆」，應可信為真實。
    (2)丑○○、辛○○各收取千鶴公司等1 萬元票款，亦據千鶴
      公司提出支票2 紙證（見本院卷第40、41頁），惟其2 人
      於刑事案件中已證稱：僅授權中華民國野鳥協會印製「19
      99年台灣野鳥月曆」封面，並未授權千鶴公司使用；亦均
      未將該攝影底片交給丁○○或其他人；事後發現千鶴公司
      將附表編號四、六圖片印製「2000三角桌曆」，遂委託中
      華民國野鳥協會秘書長賴鵬智出面協調，由千鶴公司賠償
      各1 萬元，並約定以後不能再使用，但千鶴公司仍用來印
      製「2000許氏月曆」（見刑事案件原審卷(二)第189-193 頁
      ）；證人賴鵬智於刑事案件中亦證稱：曾經代理丑○○、
      辛○○向千鶴公司主張「2000三角桌曆」侵害著作權，事
      後達成和解，1張照片賠1萬元；後來己○○又問是否可繼
      續使用，經詢問丑○○、辛○○均不同意（見刑事卷(二)第
      194-195 頁）。其於照片上簽寫「丑○○」、「辛○○」
      只是識別該張圖片的攝影著者，不是簽名授權己○○製作
      「2000許氏月曆」 (見刑事案件二審卷第212頁)。丑○○
      、辛○○所述與證人賴鵬智之證言，互核相符，應可採信
      ，則己○○所稱支付丑○○、辛○○各1 萬元取得授權云
      云，應係指印製「2000三角桌曆」之賠償金，尚難證明係
      本案印製「2000許氏月曆」之授權金。
    (3)千鶴公司等又抗辯取得子○○授權，並提出授權為證（見
      本院卷第73頁）。惟查，該授權書記載：「To：陳爾魁『
      鳥類相片不提供底片，以掃描相片方式，如果有使用本相
      片只能以單次計算，也就是說每使用一次就必須付費，限
      定範圍以平面印刷廣告及DM和月曆為主，本相片所有權人
      屬於廖世宗所有，若違法此規定，均以法律途逕解決，未
      超過10張，每張2000元超過10張每張1800元』授權人廖世
      宗92.1.25 」，授權書內並無授權使用印製「2000許氏月
      曆」之記載，且授權人「廖世宗」與本案著作權人「子○
      ○」不同，授權日「92年1 月25日」亦與本案88、89年間
      印製「2000許氏月曆」無關，自難認千鶴公司等已取得子
      ○○之授權。
    (4)千鶴公司等又抗辯系爭圖片均係以原底片非翻拍印製，但
      本院送請鑑定，因「欲判斷印刷品係依正片或翻拍照片所
      印製需具『原始正片』、『係爭之侵權成品』、『印製係
      爭之侵權成品前之掃描圖檔』、『指稱被翻拍之照片或印
      刷品』等物件供參判定」，有台北市印刷商業同業公會96
      年1 月24日北市印長字第0960003號可憑（見本院卷第211
      頁），惟千鶴公司等迄未提出「2000許氏月曆」的掃描圖
      檔供鑑定，所辯亦難信為真實。
    (5)綜上，千鶴公司等均未取得丁○○等人之同意或授權，即
      擅自將系爭圖片使用於系爭月曆，侵害其等之著作權，且
      未標示著作人姓名，另侵害庚○○等人之著作人格權，均
      可認定。
  (二)侵害丁○○等人之著作權，應賠償金額若干為適當？
    (1)按因故意或過失，不法侵害他人之權利者，負損害賠償責
      任，民法第184 條前段定有明文。復按法人對於其董事或
      其他有代表權之人因執行職務所加於他人之損害，與該行
      為人連帶負賠償之責任，民法第28條亦有明文。本件己○
      ○未得丁○○等之授權，擅自以系爭圖片使用於「2000許
      氏月曆」，侵害丁○○等之著作權，而己○○為千鶴公司
      當時之法定代理人，因執行職務侵害丁○○等人之著作權
      ，依據上開規定，千鶴公司自應與己○○連帶負損害賠償
      責任。
    (2)次按因故意或過失不法侵害他人之著作財產權或製版權者
      ，負損害賠償責任；又前項損害賠償，被害人得依左列規
      定擇一請求︰一依民法第216 條規定請求。但被害人不能
      證明其損害時，得以其行使權利依通常情形可得預期之利
      益，減除被侵害後行使同一權利所得利益之差額，為其所
      受損害。二請求侵害人因侵害行為所得之利益。但侵害人
      不能證明其成本或必要費用時，以其侵害行為所得之全部
      收入，為其所得利益；依前項規定，如被害人不易證明其
      實際損害額，得請求法院依侵害情節，在新臺幣一萬元以
      上一百萬元以下酌定賠償額，著作權法第88條定有明文。
      查，丁○○等人未提出證據證明其等實際損害額，本院參
      酌丁○○稱授權他人使用圖片1 張15,000元（見原審卷第
      125 頁）、授權圖片用於「2000三角桌曆」，原本開價每
      張版費1 萬元（見本院卷第191 頁背面）、授權訴外人台
      灣土地銀行使用圖片授權費25,000元（見本院卷第276 頁
      ）；而千鶴公司受託印製「2000許氏月曆」報價約美金
      35,280元，成本約新台幣862,400 元，有千鶴公司提出之
      訂購單、成本計算表可參（見本院卷第279 、280 頁）；
      及千鶴公司從事印刷事業，對於使用他人著作應先徵得著
      作財產權人的同意或授權，知之甚稔，竟故意違法徒增訟
      累等情狀，認每一圖片之損害以新台幣35,000元為適當。
      丁○○遭擅自重製之圖片7 張，得請求之金額應為245,00
      0 元（35,000×7 ＝245000），庚○○、壬○○、丑○○
      、辛○○及子○○各1張，得請求之損害賠償額各為35,00
      0 元，呂國（以呂朝忠發表著作）部分亦為1 張，其繼
      承人即癸○○、乙○○、甲○○、丙○○等4人得請求35,
      000 元。
    (3)又按侵害著作人格權者，負損害賠償責任。雖非財產上之
      損害，被害人亦得請求賠償相當之金額，著作權法第85條
      第1 項定有名文。本院審酌附表所示編號至作品，曾
      刊登於中華民國野鳥學會所製作之「1999年台灣野鳥月曆
      」上的知名度（見本院卷第163-189 頁）、許氏人參月曆
      係於海外發行，且為贈送品（見原審卷第48頁）等情，認
      每件作品以20,000元為當。本件丁○○部分7 張，得請求
      之金額為140,000 元（20,000×7 ＝140000）；庚○○、
      壬○○、丑○○、辛○○及子○○各1 張，得請求金額各
      為20,000元；編號五部分原攝影著權人係訴外人呂國（
      以呂朝忠發表著作），依著作權法第21條規定，著作人格
      權專屬於著作人本身，不得讓與或繼承，是呂國部分，
      其繼承人即癸○○、乙○○、甲○○、丙○○等4 人就此
      部分不得請求。
  (三)合計丁○○可得請求之金額合計為385,000 元（245000＋14
    0000＝385000），庚○○、壬○○、丑○○、辛○○及子○
    ○，各得請求55,000元（35000 ＋20000 ＝55000） ，癸○
    ○、乙○○、甲○○、丙○○部分，為35,000元。
六、綜上所述，千鶴公司等未經同意或授權使用丁○○等人之攝
    影著作，侵害其等之著作財產權及人格權，丁○○等依著作
    權法及侵權行為之法律關係，請求千鶴公司、己○○應連帶
    給付丁○○385,000 元；庚○○、壬○○、丑○○、辛○○
    及子○○各55,000元；癸○○、乙○○、甲○○、丙○○35
    , 000 元，及均自起訴狀繕本送達翌日即94年9 月2 日起，
    至清償日止，按年息百分之五計算之利息，為有理由，應予
    准許，逾此部分之請求，為無理由，應予駁回。原審就上開
    應准許部分，僅判決千鶴公司、己○○應連帶給付丁○○21
    0,000 元；庚○○、壬○○、丑○○、辛○○及子○○各30
    , 000 元；癸○○、乙○○、甲○○、丙○○30,000元之本
    息，尚有未洽，丁○○等10人上訴意旨指摘原判決此部分不
    當，請求千鶴公司、己○○應連帶再給付其餘應准許部分，
    為有理由，爰將原判決此部分廢棄，改判如主文第二項所示
    ；不應准許部分，原判決為丁○○等10人敗訴之判決，並駁
    回其假執行之聲請，即無不合，丁○○等10人求予廢棄改判
    ，為無理由，應予駁回。另原審判決千鶴公司、己○○應連
    帶賠償部分，酌定擔保金分別為准、免假執行之宣告，並無
    違誤，千鶴公司、己○○就此部分請求廢棄改判，為無理由
    ，應予駁回。
七、本件事證已臻明確，兩造其餘攻擊、防禦方法及未經援用之
    證據，經本院審酌後認對判決結果不生影響，爰不一一論列
    ，附此敘明。
八、據上論結，本件丁○○等10人上訴為一部有理由，一部無理
    由，千鶴公司、己○○上訴為無理由，依民事訴訟法第450
    條、449 條第1 項、第79條、第85條第2 項，判決如主文。
中    華    民    國    97    年    1     月    29    日
                    民事第十五庭
                        審判長法  官  林恩山
                              法  官  楊絮雲
                              法  官  陳雅玲
正本係照原本作成。
不得上訴。
中    華    民    國    97    年    1     月    30    日
                              書記官  葉國乾
附表：
┌──┬────┬─────────┬────────┐
│編號│著作權人│著作物名稱        │2000許氏月曆月份│
├──┼────┼─────────┼────────┤
│ 一 │ 丁○○ │黃頭鷺          │→封面          │
│    │        │紅頭山雀        │→一月          │
│    │        │青背山雀        │→三月          │
│    │        │冠羽畫眉        │→四月          │
│    │        │黃嘴天鵝        │→七月          │
│    │        │綠光掠鳥        │→八月          │
│    │        │丹頂鶴          │→十二月        │
├──┼────┼─────────┼────────┤
│ 二 │ 庚○○ │綠繡眼            │二月            │
├──┼────┼─────────┼────────┤
│ 三 │ 壬○○ │水雉              │五月            │
├──┼────┼─────────┼────────┤
│ 四 │ 丑○○ │鉛色水鶇          │六月            │
├──┼────┼─────────┼────────┤
│ 五 │ 呂朝忠 │小彎嘴            │九月            │
│    ├────┴─────────┴────────┤
│    │（丙○○、乙○○、癸○○、甲○○為繼承人）    │
├──┼────┬─────────┬────────┤
│ 六 │ 辛○○ │白頭翁            │十月            │
├──┼────┼─────────┼────────┤
│ 七 │ 子○○ │黑鳶              │十一月          │
└──┴────┴─────────┴────────┘


司法院資訊處製作；財團法人民間司法改革基金會備份。
